【裁判字號】    99,上易,662
【裁判日期】    990727
【裁判案由】    詐欺
【裁判全文】
臺灣高等法院高雄分院刑事判決         99年度上易字第662號
上  訴  人  臺灣高雄地方法院檢察署檢察官
被      告  乙○○
上列上訴人因被告詐欺案件，不服臺灣高雄地方法院98年度審易
字第3513號中華民國99年5 月27日第一審判決（起訴案號：臺灣
高雄地方法院檢察署98年度偵字第18890 號），提起上訴，本院
判決如下：
    主  文
原判決撤銷，發回臺灣高雄地方法院。
    理  由
一、公訴意旨以：被告乙○○得預見收購金融帳戶之人，係將所
    收購之帳戶用以供被害人匯入款項，藉此作為犯罪之工具，
    竟仍基於幫助他人遂行詐欺取財之不確定故意，於民國（下
    同）98年3 月7 日，在雲林縣虎尾鎮某家便利商店前，將其
    向臺灣土地銀行大社分行所申辦之帳戶（帳號：0000000000
    00）存摺、提款卡連同密碼，交付提供予不詳之詐欺集團成
    年成員使用。嗣於98年3 月12日，適有甲○○接獲該詐欺集
    團電話來電，諉稱其係檢察官，告以其遭人盜用帳戶涉及洗
    錢案，要求甲○○依指示存入款項至其指定帳戶；甲○○因
    陷於錯誤依其指示辦理，而遭詐騙以無摺存款方式存款新台
    幣（下同）12萬元至被告乙○○所開設之前開帳戶內，因認
    被告乙○○涉犯刑法第30條第1 項前段、第339 條第1 項幫
    助詐欺取財罪嫌。
二、原審判決略以：
  (一)本件被告前於98年3 月8 日19時許，在雲林縣虎尾鎮某便利
    商店前，將其向中華郵政股份有限公司斗南郵局所申辦帳號
    00000000000000號之存摺、印章、提款卡及密碼，提供予姓
    名年籍不詳成年之詐騙集團成員使用。該詐騙集團成員於取
    得被告上開帳戶之存摺、印章、提款卡、密碼後，即基於意
    圖為自己不法所有之詐欺犯意，於98年3 月10日，冒充法務
    部書記官撥打電話予林禹芃詐稱：伊身分證被盜用並開設帳
    戶，需將名下存款匯入指定帳戶作清查云云，致林禹芃陷於
    錯誤，依指示於同日16時17分許，匯款390,000 元至上開被
    告帳戶內。嗣取得被告前開帳戶之人，旋將上開款項領走，
    致林禹芃受有損害，被告所涉犯刑法第30條第1 項前段、第
    339 條第1 項之幫助詐欺取財罪，業經臺灣雲林地方法院檢
    察官提起公訴，由臺灣雲林地方法院以98年度六簡字第171
    號判決判處有期徒刑3 月，並於98年11月5 日確定在案，此
    有臺灣雲林地方法院98年度六簡字第171 號刑事判決及臺灣
    高等法院被告前案紀錄表各1 份在卷可稽。
  (二)被告於原審訊問時陳稱：本案臺灣土地銀行大社分行之帳戶
    是與前案（即上開臺灣雲林地方法院98年度六簡字第171 號
    案件）中華郵政股份有限公司斗南郵局之帳戶，均係於同一
    時間（即98年3 月8 日19時許）交付予姓名年籍不詳之人，
    交付地點均在雲林縣虎尾鎮某家便利商店前，當時伊看報紙
    要辦理信用貸款，因急需用錢，並不知對方是詐騙集團等語
    （見原審卷第36頁背面）。查前案被害人林禹芃遭詐騙之時
    間為98年3 月10日，本案之被害人甲○○遭詐騙之時間均為
    98年3 月12日，2 案犯罪時間相近，卷內亦無其他證據足以
    證明被告係分次將臺灣土地銀行大社分行、中華郵政股份有
    限公司斗南郵局之帳戶交付他人，是被告上開所稱，堪信為
    真實。被告既係以一交付數帳戶之幫助行為致前案及本案之
    被害人受騙，核屬一行為侵害數被害人個人財產法益而觸犯
    數罪名之想像競合犯，為裁判上一罪之同一案件。茲前案既
    係於98年11月5 日判決確定，本案自為前案確定判決效力所
    及。從而，本案起訴書所載之犯罪事實，既經前案判決確定
    效力所及，爰不經言詞辯論，逕為免訴判決之諭知等語。
三、經查：
  (一)按刑事訴訟法第302 條第1 款規定案件曾經判決確定者，應
    諭知免訴之判決，係指同一案件之相關事實，業經科刑判決
    確定，本於一事不再理之原則，不得對之更為實體上之判決
    而言。至所稱同一案件，就裁判上一罪以言，必須各部分之
    事實間，足以構成牽連犯、想像競合犯或連續犯情形，始稱
    相當；否則，無由成立牽連犯、想像競合犯或連續犯，自無
    刑事訴訟法上所稱之同一案件可言（最高法院93年度台上字
    第4225號判決參照）。又幫助犯係從屬於正犯而成立，以正
    犯已經犯罪為要件，故幫助犯並非其幫助行為一經完成，即
    成立犯罪，必其幫助行為或其影響力持續至正犯實施犯罪始
    行成立（最高法院96年度台非字第312 號判決參照），依上
    述說明，被告幫助犯罪成立及完成之時間，應以正犯即「詐
    欺集團成員」利用被告之幫助行為而對被害人實施犯罪行為
    迄至其犯罪完成之時間為準。
  (二)本件起訴書所載被告係於98年3 月7 日，在雲林縣虎尾鎮某
    便利商店前，提供其向臺灣土地銀行大社分行所申辦帳戶（
    帳號：000000000000）之存摺、提款卡、密碼予不詳之詐欺
    集團成年成員使用。該詐騙集團成員即於98年3 月12日，對
    被害人甲○○實施詐騙行為，被害人因而依其指示以無摺存
    款方式存款12萬元至被告之上開帳戶內；惟上開確定判決認
    定之事實係：被告於98年3 月8 日19時許，在雲林縣虎尾鎮
    某便利商店前，提供其向中華郵政股份有限公司斗南郵局所
    申辦帳號00000000000000號之存摺、印章、提款卡及密碼予
    姓名年籍不詳成年之詐騙集團成員使用。該詐騙集團成員即
    於98年3 月10日，向被害人林禹芃實施詐騙行為，被害人因
    而依指示於同日16時17分許，匯款390,000 元至上開被告帳
    戶。則本件被告交付帳戶之時間、詐騙集團成員實施詐騙行
    為之時間，顯均與確定判決所認定之交付帳戶、實施詐騙行
    為時間均不相同，且所交付之金融機構帳戶亦不相同，已難
    認前後2 案係基於一個交付帳戶行為。原審於未調取上開確
    定判決卷宗詳閱查核本件與該確定判決是否確為同一案件下
    ，僅依被告於原審審理時片面之供述即遽認被告係於98年3
    月8 日之同一時間交付上開2 金融機構帳戶予詐騙集團成員
    ，認本件與確定判決所認定之犯行，係屬一行為觸犯數罪名
    之想像競合犯，為前案判決效力所及，因而為免訴之諭知，
    自嫌速斷。
四、原審未予詳察，以被告本件被訴幫助詐欺取財罪，與其前被
    訴幫助詐欺取財罪為同一案件，已為其前案確定判決效力所
    遽為免訴判決，揆諸上揭說明，自非妥適。檢察官提起上訴
    ，執此指摘原判決不當，為有理由，本院自應將原判決予以
    撤銷；本件係因原審諭知免訴係不當而撤銷，為顧及被告之
    審級利益，自應發回原審法院更為妥適之審理，並不經言詞
    辯論逕行判決。
據上論結，應依刑事訴訟法第369 條第1 項後段、第372 條，判
決如主文。
中    華    民    國    99    年    7     月    27    日
                    刑事第十庭  審判長法  官 陳中和
                                      法  官 李政庭
                                      法  官 林水城
以上正本證明與原本無異。
本判決不得上訴。
中    華    民    國    99    年    7     月    27    日
                                      書記官 蔡佳君

司法院資訊處製作；財團法人民間司法改革基金會備份。
